ACORDAO-COMPLETO-2416124

ACÓRDÃO 7060/2020 ATA 21/2020 - PRIMEIRA CÂMARA

VISTOS, relatados e discutidos estes autos de embargos de declaração opostos contra o Acórdão 6308/2020-TCU-Primeira Câmara, 
ACORDAM os Ministros do Tribunal de Contas da União, reunidos em sessão da Primeira Câmara, ante as razões expostas pelo relator, em:
9.1. nos termos dos arts. 32, inciso II, e 34 da Lei 8.443/1992, conhecer do presente recurso;
9.2. quanto ao mérito, negar-lhe provimento, mantendo inalterados os termos do acórdão recorrido; e
9.3. dar ciência ao recorrente.

Embargos de declaração opostos contra decisão que não conheceu de recurso de reconsideração ante a sua intempestividade e a ausência de fatos novos.

Primeira Câmara

Ministério da Pesca e Aquicultura (extinta)

3. Recorrente: Salviano Antônio Guimarães Borges (XXX.869.811-XX)

13.1. Ministros presentes: Walton Alencar Rodrigues (Presidente), Benjamin Zymler (Relator) e Bruno Dantas.
13.2. Ministro-Substituto convocado: Marcos Bemquerer Costa.
13.3. Ministros-Substitutos presentes: Augusto Sherman Cavalcanti e Weder de Oliveira.

ACORDAO-COMPLETO-2499838

Acórdão de Relação 2020/2021 - Plenário

Acórdão de Relação

BENJAMIN ZYMLER

Ministro Benjamin Zymler

Trata-se de embargos de declaração opostos pelo sr. Salviano Antônio Guimarães Borges contra o Acórdão 6308/2020-TCU-Primeira Câmara, que não conheceu de recurso de reconsideração interposto pelo ora embargante, tendo em vista a sua intempestividade e a inexistência de fatos novos.
2.	O Acórdão 11459/2019-TCU-Primeira Câmara, atacado por meio do recurso de reconsideração supracitado, cuidou de tomada de contas especial instaurada pelo extinto Ministério da Pesca e Aquicultura (MPA) em decorrência da impugnação total das despesas realizadas com os recursos repassados por força do Convênio 58/2010.
3.	O referido ajuste, celebrado com o Instituto de Pesquisa e Desenvolvimento Integral da Natureza (Pró-Natureza) , teve como objeto o "apoio ao desenvolvimento da cadeia produtiva da aquicultura familiar no território da cidadania das Águas Emendadas". Para tanto, foi previsto o montante de R$ 956.961,50, sendo R$ 869.961,50 de responsabilidade do concedente e R$ 87.000,00 a título de contrapartida.
4.	O Relatório de Tomada de Contas Especial 6/2013 apresentou, como motivo para a instauração da TCE, a impugnação total das despesas, indicando a ocorrência de prejuízo ao erário no montante original de R$ 869.961,50 (peça 1, p. 204-207) . A responsabilidade, inicialmente, foi imputada à sra. Beatriz Guimarães Borges, superintendente do Pró-Natureza durante o período de 2010-2012 e gestora do convênio (peça 1, p. 207) .
5.	No âmbito deste Tribunal, a Secretaria de Controle Externo da Agricultura e do Meio Ambiente (SecexAgroAmbiental) promoveu a citação de outros responsáveis, dentre eles o Pró-Natureza, em nome de seu representante legal, e o sr. Salviano Antônio Guimarães Borges, ex-presidente da entidade.
6.	O feito prosseguiu regularmente e resultou no julgamento pela irregularidade das contas do sr. Salviano Antônio Guimarães Borges, da sra. Beatriz Guimarães Borges e do Pró-Natureza. Sobre o débito, o dever de ressarcimento da primeira parcela, no valor original de R$ 37.950,00, foi imputado solidariamente a todos os responsáveis. As demais parcelas, nos valores de R$ 62.050,00 e R$ 769.961,50, foram imputadas tão somente à sra. Beatriz Guimarães Borges e ao Pró-Natureza, também de forma solidária. Foi, ainda, aplicada multa aos responsáveis: R$ 5.000,00 para o sr. Salviano Antônio Guimarães Borges e R$ 50.000,00 para a sra. Beatriz Guimarães Borges e para a entidade, individualmente (vide Acórdão 11459/2019-TCU-Primeira Câmara) .
7.	Contra essa decisão, o ora embargante interpôs recurso de reconsideração, o qual não foi conhecido por restar intempestivo e não apresentar fatos novos (vide Acórdão 6308/2020-TCU-Primeira Câmara) .
8.	Agora, o sr. Salviano Antônio Guimarães Borges opõe embargos de declaração por meio dos quais suscita a existência de omissões e contradições no julgado acima com base no argumento de que seria "parte flagrantemente ilegítima para figurar no polo passivo do presente processo, uma vez que não há qualquer vínculo entre o referido instituto e o embargante desde sua renúncia, de modo que não há que se falar em prática de atos de gestão e porque não se pode punir por meras presunções" (peça 198, p. 3) .
9.	Diante disso, o embargante pleiteia o provimento de seu recurso para que seja reconhecida a nulidade do presente processo em relação a ele.
	É o relatório.

Antônio Daniel Cunha Rodrigues de Souza (OAB/DF 13.101) e Francisco Antônio de Camargo Rodrigues de Souza (OAB/DF 15.776)

Não atuou

EMBARGOS DE DECLARAÇÃO OPOSTOS CONTRA DECISÃO QUE NÃO CONHECEU DE RECURSO DE RECONSIDERAÇÃO. CONHECIMENTO. AUSÊNCIA DE OBSCURIDADE, OMISSÃO OU CONTRADIÇÃO. TENTATIVA DE REDISCUSSÃO DE MÉRITO. REJEIÇÃO. CIÊNCIA.

TOMADA DE CONTAS ESPECIAL (TCE)

não atuou

Considerando que o exame de admissibilidade cinge-se ao cabimento do recurso, sem indagar sobre a existência, ou não, de omissão, contradição ou obscuridade, verifica-se que os argumentos apresentados pelo embargante enquadram-se, em tese, no que dispõe o art. 34 da Lei 8.443/1992.
2.	Além disso, o aviso de recebimento relativo ao ofício de notificação remetido ao embargante para fins de ciência da deliberação recorrida (peça 197) aponta a tempestividade do recurso.
3.	Logo, conheço dos presentes embargos de declaração, uma vez que estão presentes os requisitos específicos de admissibilidade previstos nos arts. 32 e 34 da Lei 8.443/1992 c/c o art. 287 do RITCU.
II - Breve histórico
4.	O feito sob exame tratou, originalmente, de tomada de contas especial instaurada pelo extinto Ministério da Pesca e Aquicultura (MPA) em decorrência da impugnação total das despesas realizadas com os recursos repassados por força do Convênio 58/2010.
5.	O referido ajuste, celebrado com o Instituto de Pesquisa e Desenvolvimento Integral da Natureza (Pró-Natureza) , teve como objeto o "apoio ao desenvolvimento da cadeia produtiva da aquicultura familiar no território da cidadania das Águas Emendadas".
6.	Para tanto, foi previsto o montante de R$ 956.961,50, sendo R$ 869.961,50 de responsabilidade do concedente e R$ 87.000,00 a título de contrapartida. Os recursos federais foram repassados em duas parcelas, conforme ordens bancárias nos valores de R$ 100.000,00 (em 19/1/2011 - peça 1, p. 112) e de R$ 769.961,50 (em 6/5/2011 - peça 1, p. 114) .
7.	O ajuste vigeu até 4/4/2012 e estabeleceu o prazo de 30 dias, a partir do término de sua vigência, para apresentação da prestação de contas.
8.	Do que ressai dos autos, o plano de trabalho contemplou as seguintes metas: 1 - realização de diagnóstico para nortear a implantação dos tanques escavados para a produção; 2 - escavação e recuperação dos tanques escavados; 3 - aquisição de materiais e insumos; 4 - capacitação dos beneficiários; 5 - gestão técnica do projeto; 6 - administração do projeto (peça 1, p. 86-88) .
9.	O MPA apontou as seguintes irregularidades (peça 1, p. 118-130) :
	a) meta 1 - o produto intitulado "Diagnóstico para Implantação de Tanques de Aquicultura Familiar no Território da Cidadania das Águas Emendadas" nada mais é que uma compilação de informações literalmente copiadas de vários estudos realizados por outros órgãos, inclusive da esfera federal, de modo que não pode ser aceito para fins de cumprimento do objeto pactuado;
	b) meta 2 - etapa 1 - Avaliação das propriedades e seleção das famílias (80) - não foi mencionado se o quantitativo previsto de famílias foi selecionado, nem o resultado da avaliação das propriedades;
	c) meta 2 - etapa 2 - Obtenção das outorgas de água - não há informação se todas as famílias obtiveram tal outorga;
	d) meta 2 - etapa 3 - Obtenção do licenciamento ambiental - não há informação da quantidade de licenças efetivadas;
	e) meta 4 - etapa 1 - Impressão do material didático - Capacitação dos beneficiários - a convenente não registrou ou anexou no Siconv nenhuma licitação destinada a esse fim, tampouco realizou qualquer tipo de pagamento para tal despesa, o que leva ao questionamento de como foi feita a contratação dos serviços; e
	f) meta 4 - etapa 3 - Cursos (tecnologia, gestão e formas associativas) - a convenente não registrou no Siconv nenhum procedimento seletivo, tampouco anexou os currículos dos instrutores.
10.	O Relatório de Tomada de Contas Especial 6/2013 apresentou, como motivo para a instauração da TCE, a impugnação total das despesas, indicando a ocorrência de prejuízo ao erário no montante original de R$ 869.961,50 (peça 1, p. 204-207) .
11.	No âmbito deste Tribunal, a Secretaria de Controle Externo da Agricultura e do Meio Ambiente (SecexAgroAmbiental) promoveu a citação de diversos responsáveis, dentre eles o Pró-Natureza, em nome de seu representante legal, o sr. Salviano Antônio Guimarães Borges, ex-presidente da entidade, e a sra. Beatriz Guimarães Borges, superintendente do Pró-Natureza durante o período de 2010-2012 e gestora do convênio.
12.	O feito prosseguiu regularmente e, por meio do Acórdão 11459/2019-TCU-Primeira Câmara deste Tribunal julgou irregulares as contas do sr. Salviano Antônio Guimarães Borges, da sra. Beatriz Guimarães Borges e do Pró-Natureza.
13.	Sobre o débito, o dever de ressarcimento da primeira parcela, no valor original de R$ 37.950,00, foi imputado solidariamente a todos os responsáveis. As demais parcelas, nos valores de R$ 62.050,00 e R$ 769.961,50, foram imputadas tão somente à sra. Beatriz Guimarães Borges e ao Pró-Natureza, também de forma solidária.
14.	Foi, ainda, aplicada multa aos responsáveis: R$ 5.000,00 para o sr. Salviano Antônio Guimarães Borges e R$ 50.000,00 para a sra. Beatriz Guimarães Borges e para a entidade.
15.	Contra essa decisão, o sr. Salviano Antônio Guimarães Borges interpôs recurso de reconsideração, o qual não foi conhecido por restar intempestivo e não apresentar fatos novos (vide Acórdão 6308/2020-TCU-Primeira Câmara) .
16.	É contra essa deliberação que se insurge o embargante.
III - Das alegações recursais
17.	Em breve resumo, o sr. Salviano Antônio Guimarães Borges suscita a existência de omissões e contradições no julgado acima citado com base no argumento de que seria "parte flagrantemente ilegítima para figurar no polo passivo do presente processo, uma vez que não há qualquer vínculo entre o referido instituto e o embargante desde sua renúncia, de modo que não há que se falar em prática de atos de gestão e porque não se pode punir por meras presunções".
18.	Além disso, alega que "não há que se falar em aplicação de uma sanção administrativa sem que reste comprovada a existência de uma conduta dolosa ativa ou no mínimo omissiva e o nexo de causalidade entre esta conduta e o dano causado".
19.	Assim, o embargante pleiteia o acolhimento dos presentes embargos para que sejam saneadas as omissões e contradições apontadas e, por conseguinte, reconhecida a nulidade do processo em relação a ele.
IV - Da análise de mérito
20.	Ressalto, de início, que a omissão que enseja embargos de declaração deve se referir a questão que deixou de ser decidida pelo julgador, embora fosse essencial ao desfecho da lide (Acórdão 7774/2015-TCU-Plenário, 1.016/2008-Plenário, 1.488/2004-1ª Câmara e 153/2003-Plenário) .
21.	Não procede a omissão ou contradição levantada pelo embargante.
22.	O voto que fundamentou a decisão embargada, conquanto não tenha adentrado no mérito do recurso de reconsideração, abordou expressamente a questão suscitada pelo responsável. Vejamos:
	" (...) 16. Especificamente no que toca ao sr. Salviano Antônio Guimarães Borges, ora recorrente, sua alegação no sentido de não ter praticado atos de gestão em nome do Pró-Natureza foi refutada.
	17. De fato, o relator a quo atestou não ter sido o responsável quem assinou o convênio (em 24/12/2010) e nem o contrato de prestação de serviços com a empresa Rover Consultoria Empresarial Ltda. (em 28/1/2011) - quem o fez foi a sra. Beatriz Guimarães Borges, filha do sr. Salviano Antônio Guimarães Borges, na condição de superintendente do instituto.
	18. Cumpre salientar, porém, que o proponente do convênio e o representante máximo do Pró-Natureza quando o ajuste foi firmado era o sr. Salviano Antônio Guimarães Borges (peça 1, p. 82) .
	19. O objeto do contrato celebrado com a empresa Rover Consultoria Empresarial Ltda. era atender a meta 1 do ajuste, a saber, realizar diagnóstico para implantação de tanques de aquicultura familiar no território da Cidadania das Águas Emendadas. Para tanto, de acordo com a cláusula terceira do contrato, o Pró-Natureza pagaria o serviço em duas prestações iguais, no valor de R$ 37.950,00.
	20. Do que ressai dos autos, foi o sr. Salviano Antônio Guimarães Borges quem efetuou a primeira transação eletrônica disponível (TED) no valor de R$ 37.950,00, na data de 31/1/2011 (peça 13, itens não digitalizáveis, Processo Pró-Natureza páginas 1-995, p. 30 e 738) , em favor de Miranda Pontes Rogério Consultoria Empresarial Ltda. (atual Rover Consultoria Empresarial Ltda.) . Logo, embora tenha alegado que renunciou ao cargo de presidente do Pró-Natureza em 29/1/2011, o responsável praticou ato de gestão em nome da entidade convenente dois dias após a mencionada renúncia.
	21. Tendo, portanto, assinado o primeiro pagamento no bojo do convênio, observa-se que a desvinculação do responsável da entidade foi meramente formal, uma vez que a sua interferência na gestão do Pró-Natureza continuou existindo.
	22. Aliás, sobre a meta 1, da qual fazia parte a produção de diagnóstico que nortearia a implantação dos tanques, o Ministério da Pesca e Aquicultura destacou que:
	' (...) A leitura do material apresentado, composto por 59 (cinquenta e nove) páginas, mostra tratar-se de uma produção de qualidade questionável, tanto em termos de apresentação gráfica como em termos de conteúdo, haja vista que não abrangeu informações exigidas no projeto como: demanda, potencial em termos de recursos hídricos, infraestrutura de processamento e beneficiamento de pescados; políticas do governo estadual para o desenvolvimento do setor.
	Em pesquisa sobre os temas abordados no referido documento constatou-se que:
	a)	Da página 01 a página 39 - trata-se de um compêndio enfocando aspectos geomorfológicos e políticos da região abrangida pelos Territórios da Cidadania nas Águas Emendadas, reproduzido de forma literal do trabalho produzido no âmbito do MDA, em novembro de 2006, intitulado 'Plano Territorial de Desenvolvimento Rural Sustentável Território Águas Emendadas-DF', disponível em www.sit.mda. gov.br/biblioteca_virtual/ptdrs/territoriosrurais/dasaguasemendadas. (Anexo XVIII) 
	b)	As páginas 40 e 41 - trata-se de reprodução literal do texto informativo da SEAGRI/DF, disponível em www.sa.df.gov.br . (Anexo XV) 
	c)	Na sequência de páginas constatou-se que o texto é uma reprodução literal do trabalho do Médico Veterinário Adalmyr Morais Borges, intitulado 'O Mercado de Pescado em Brasília' - Série: O Mercado do pescado nas grandes cidades latino-americanas, (2010) , disponível em: www.infopesca.org/downloads/publicacioneslibre acesso, bem como da Apostila de Piscicultura, elaborada a partir das orientações do livro 'Manual de Piscicultura Tropical', de autoria de Carlos Eduardo Martins Proença e Paulo Roberto Leal Bittencourt, disponível em www.pescar.com.br/piscicultor/apostila.htm, sendo que as tabelas e figuras inseridas no Diagnóstico apresentado pela empresa Rover Miranda Pontes Rogério Consultoria Empresarial foram retiradas da primeira publicação mencionada, mantendo, inclusive, a numeração original (Anexos XVI e XVII) .
	Infere-se, então, que o produto da meta 1 intitulado Diagnóstico para Implantação de Tanques de Aqüicultura Familiar no Território da Cidadania das Águas Emendadas nada mais é que uma compilação de informações literalmente copiadas de vários estudos realizados por outros órgãos, inclusive da esfera federal, ou seja, foi pago com recursos da União, o valor de R$ 75.900,00, por uma produção que, na realidade apenas reproduz material ou pesquisa realizada por outrem, como se própria fosse (...) ' (peça 1, p. 128) .
	23. Considerando, pois, ter sido o sr. Salviano Antônio Guimarães Borges quem autorizou o primeiro pagamento, o responsável sabia ou deveria saber que a meta 1 não havia sido cumprida nos termos pactuados.
	24. Por essa razão, o nome do responsável permaneceu no polo passivo desta TCE até o limite de seu ato de gestão em prol do convenente."
23.	Observa-se, portanto, que, diferentemente do que pretende fazer crer, o embargante praticou, sim, ato de gestão que foi causa direta de parte do dano apurado. Foi o sr. Salviano Antônio Guimarães Borges quem autorizou o primeiro pagamento, quando sabia ou deveria saber que a meta 1 do convênio não havia sido cumprida nos termos pactuados.
24.	Tendo assinado o referido primeiro, o que se percebeu foi que a desvinculação do responsável perante a entidade foi meramente formal, uma vez que a sua interferência na gestão do Pró-Natureza continuou existindo.
25.	Nesse sentido, reputo não haver omissão ou contradição a ser corrigida na decisão atacada.
26.	Verifica-se que estes embargos evidenciam, tão somente, irresignação ao mérito da deliberação, não trazendo qualquer elemento adicional que não já não tenha sido apreciado.
27.	Destaco, por fim, que os embargos de declaração têm por finalidade corrigir obscuridade, omissão ou contradição em decisões do Tribunal (art. 287 do RITCU) . Seu objetivo não é o de proporcionar novo julgamento da questão posta nos autos, mas, tão somente, o de esclarecer, interpretar ou completar o pronunciamento anteriormente emitido, em benefício de sua compreensão ou inteireza.
28.	Diante do exposto, voto para que o Tribunal adote o acórdão que ora submeto à deliberação deste Colegiado.
                  TCU, Sala das Sessões Ministro Luciano Brandão Alves de Souza, em     de junho de 2020.
BENJAMIN ZYMLER
Ministro-Relator